【裁判字號】    95,上,496
【裁判日期】    951003
【裁判案由】    確認買賣無效等
【裁判全文】
臺灣高等法院民事判決                   95年度上字第496號
上  訴  人  乙○○    現於台中看守所羈押中
上  訴  人  丙○○○
前列二人共同
訴訟代理人  楊金順律師
前列二人共同
複代理人    游朝義律師
            吳孟勳律師
被上訴人    甲○○
                        2號
訴訟代理人  王進裕
上列當事人間請求確認買賣無效等事件，上訴人對於中華民國
95年3月8日臺灣臺北地方法院94年度訴字第4720號第一審判決提
起上訴，本院於95年9月26日言詞辯論終結，判決如下：
    主  文
上訴駁回。
第二審訴訟費用由上訴人負擔。
    事實及理由
一、被上訴人起訴主張：被上訴人之兒子吳翰鑫於民國93年9月
    26 日，因與上訴人乙○○前為開設於台中市○○路○段94號
    10 樓「嬌點KTV酒店」消費款之爭執，遭乙○○夥同訴外人
    孫忠義等人殺害身亡，被上訴人依民法侵權行為規定，對上
    訴人乙○○有侵權行為損害賠償請求權。詎上訴人乙○○為
    逃避被上訴人之強制執行，竟與上訴人丙○○○通謀虛偽意
    思表示辦理假買賣，將乙○○所有坐落台北縣新店市○○段
    557地號土地（面積569.46平方公尺，應有部分一萬分之79
    ）、同段557之1地號土地（面積28.9平方公尺，應有部分一
    萬分之79），和坐落上開土地上同段880建號（所有權應有
    部分5分之1）、坐落台北縣新店市○○段198地號土地上台
    北縣新店市○○段566建號（面積808.21平方公尺，應有部
    分1800分之1）建物（下稱系爭不動產）之所有權移轉登記
    予丙○○○所有，依民法第87條規定，上訴人間就系爭不動
    產所為之買賣關係無效。爰依侵權行為、代位權及民法第
    767條規定，請求確認上訴人間上開買賣關係無效，上訴人
    丙○○○將系爭不動產移轉登記予以塗銷等語。並聲明：駁
    回上訴。
二、上訴人辯稱：乙○○固於93年9月26日因殺害吳翰鑫應對被
    上訴人負擔賠償責任，惟乙○○於93年7月14日，向丙○○
    ○借款新臺幣（下同）500,000元，丙○○○乃以均為千元
    紙鈔之現金50萬元交付予乙○○。嗣乙○○無法清償借款，
    遂將系爭不動產出賣予上訴人丙○○○，用以清償積欠丙○
    ○○之借款債務，上訴人確有移轉系爭不動產之意思，並無
    通謀虛偽之情形等語。並聲明：(一)原判決廢棄。(二)駁回被上
    訴人在第一審之訴。
三、兩造不爭執之事實：
  (一)上訴人乙○○因夥同訴外人孫忠義等人殺害訴外人吳翰鑫，
    遭臺灣臺中地方法院94年度重訴字第914號、臺灣高等法院
    臺中分院94年度上訴字第1839號刑事判決，判處乙○○有期
    徒刑13年，並經臺灣高等法院臺中分院以94年度重訴字第
    47號民事判決，判命賠償被上訴人7, 000,000元，為兩造所
    不爭執，有該判決在卷可稽（原審卷，37至53、161至177頁
    ）。
  (二)原登記為上訴人乙○○所有之系爭不動產，於93年11月10日
    ，以買賣為原因移轉登記為上訴人丙○○○所有，為兩造所
    不爭執，有土地及建物登記謄本在卷足憑（原審卷，21至26
    頁）。
  (三)上訴人乙○○與上訴人丙○○○係母子關係。
四、被上訴人主張：上訴人間就系爭不動產之買賣關係，係基於
    通謀虛偽意思表示，依民法第87條第1項但書規定，應屬無
    效等語。上訴人否認上訴人間有就系爭不動產通謀虛偽意思
    表示辦理假買賣之事實。經查：
  (一)上訴人於原審辯稱：上訴人乙○○於93年7月14日向上訴人
    丙○○○借款50萬元，丙○○○乃以均為千元紙鈔之現金
    50萬元交付予乙○○，嗣因乙○○無法清償借款，乙○○遂
    將系爭不動產出賣予丙○○○，用以清償積欠丙○○○之借
    款債務等語，並提出借據為證（原審卷，113頁）。惟該借
    據雖載：乙○○於93年7月14日向母親丙○○○借款50萬元
    等語，丙○○○亦稱：前開借款係以平時放置於家裡均為千
    元紙鈔之50萬元現金交付予乙○○，該50萬元現金厚度約為
    13.3公分等語（原審卷，155頁反面）。惟千元紙鈔之50 萬
    元現金實際上之厚度約為6公分，此有50萬元現金照片及測
    量照片在卷足憑（原審卷，159頁），與丙○○○所稱厚度
    顯不相符。再者，上訴人於本院審理時改稱：上訴人丙○○
    ○與乙○○是母子，本件系爭房地買賣，有對價關係，因之
    前乙○○屢次向丙○○○拿錢，累計而來金額抵買賣價金等
    語（本院卷，20頁）。惟上訴人所稱之「屢次拿錢」及「累
    計金額抵價金」之付款方式，顯與丙○○○所稱之一次現金
    給付完全不符，亦與上開借據所載93年7月14日借款50 萬元
    相互矛盾。上訴人亦自承其並無證據證明上訴人間有屢次拿
    錢並以累計金額抵買賣價金之事實（本院卷，20頁），空言
    主張並無可採。此外，原法院調閱上訴人間移轉系爭不動產
    之登記資料顯示，乙○○因移轉系爭不動產予丙○○○，曾
    向財政部臺灣省北區國稅局申報贈與稅，此有台北縣新店地
    政事務所函及所附贈與稅免稅證明書在卷可稽（原審卷，65
    、72頁），此證據顯示上訴人間並非基於買賣關係移轉系爭
    不動產所有權。
  (二)上訴人對於給付價金之主張前後矛盾，所提證據均無法證明
    兩造間有買賣關係存在，則被上訴人主張：上訴人間就系爭
    不動產之買賣關係，係基於通謀虛偽意思表示，依民法第87
    條第1項但書規定，應屬無效等語，自屬可取。
五、代位權係債權人代行債務人之權利，代行者與被代行者之間
    如有債權債務關係之存在，且債權人如不代位行使債務人之
    權利，其債權即有不能受完全滿足清償之虞而有保全債權之
    必要時，即得為之。倘債之標的與債務人之資力有關，如金
    錢之債，其債務人應就債務之履行負無限責任時，債務人如
    陷於無資力或資力不足，即有行使代位權以保全債權之必要
    ，此觀民法第242條規定自明。本件被上訴人對上訴人乙○
    ○有700萬元債權請求權，乙○○除系爭不動產外並無其他
    財產乙節，為兩造所不爭（本院卷，35頁背面），上訴人間
    基於通謀虛偽意思表示，將上訴人乙○○所有系爭不動產所
    有權移轉予上訴人丙○○○，上訴人乙○○怠於行使民法第
    767條物上請求權，請求丙○○○塗銷系爭不動產，且被上
    訴人如不代位行使乙○○之上開物上請求權，其債權即有不
    能受完全滿足清償之虞而有保全債權之必要，則被上訴人主
    張其得請求確認上訴人間就系爭不動產之買賣關係無效，並
    代位請求丙○○○將系爭不動產移轉登記予以塗銷，即屬有
    據，應予准許。
六、從而被上訴人依民法第87條、第767條、第242條規定，請求
    確認上訴人間就系爭不動產之買賣關係無效，上訴人丙○○
    ○將系爭不動產移轉登記予以塗銷為有理由，應予准許。原
    審為被上訴人勝訴之判決於法並無不合。上訴意旨指摘原判
    決不當，求予廢棄改判，為無理由，應予駁回。
七、本件事證已臻明確，兩造其餘主張與舉證，無一一論列之必
    要，併此敘明。
八、據上論結，本件上訴為無理由，依民事訴訟法第449條第1項
    、第78條、第85條第1項前段，判決如主文。
中    華    民    國    95    年    10    月    3    日
                    民事第五庭
                        審判長法  官  林丁寶
                              法  官  蔡芳齡
                              法  官  高鳳仙
正本係照原本作成。
如不服本判決，應於收受送達後20日內向本院提出上訴書狀，其
未表明上訴理由者，應於提出上訴後20日內向本院補提理由書狀
（均須按他造當事人之人數附繕本）上訴時應提出委任律師或具
有律師資格之人之委任狀；委任有律師資格者，另應附具律師資
格證書及釋明委任人與受任人有民事訴訟法第466條之1第1項但
書或第2項（詳附註）所定關係之釋明文書影本。
中    華    民    國    95    年    10    月    11    日
                              書記官  黃慶霽
附註：
民事訴訟法第466條之1（第1項、第2項）：
對於第二審判決上訴，上訴人應委任律師為訴訟代理人。但上訴
人或其他法定代理人具有律師資格者，不在此限。
上訴人之配偶、三親等內之血親、二親等內之姻親，或上訴人為
法人、中央或地方機關時，其所屬專任人員具有律師資格並經法
院認為適當者，亦得為第三審訴訟代理人。


司法院資訊處製作；財團法人民間司法改革基金會備份。
